---
title: "Conservation inter-espèces de microARN et choix de modèle animal"
subtitle: "myomiRs cardiaques/musculaires (miR-1, miR-133a, miR-208a/b, miR-499a) et let-7a"
author: "Romain KPAKOU"
date: "`r format(Sys.Date(), '%d %B %Y')`"
output:
  html_document:
    theme: flatly
    toc: true
    toc_float: true
---

```{r setup, include=FALSE}
knitr::opts_chunk$set(echo = FALSE, warning = FALSE, message = FALSE)
library(tidyverse)
library(knitr)
```

<style>
table { border-collapse: collapse; width: 100%; font-size: 13px; }
th, td { border: 1px solid #ddd; padding: 6px 10px; text-align: left; }
th { background-color: #2A2A2A; color: #F0EBE0; }
tr:nth-child(even) { background-color: #f7f5f2; }
</style>

## Contexte

Étude de la conservation inter-espèces d'un panel de microARN musculaires/cardiaques
("myomiRs") -- *miR-1*, *miR-133a*, *miR-208a*, *miR-208b*, *miR-499a* -- et de *let-7a*
comme référence de conservation profonde. Panel choisi pour sa cohérence avec les
projets précédents de cette série centrés sur la génomique cardiaque
(*MYH7* dans le panel CNV, RNA-seq cardiaque ENCODE) : *miR-208a* et *miR-208b* sont
respectivement nichés dans un intron des gènes *MYH6* et *MYH7*. Voir
[README](../README.md) et [PLAN.md](../PLAN.md) pour la méthodologie complète.

Pipeline entièrement automatisé et paramétré par liste de miARN
(`scripts/00_extract_sequences.py`) -- reproductible pour tout autre miARN présent dans
miRBase sans modification du code.

## Étendue de la conservation par famille

```{r summary}
read_tsv("../results/conservation_summary.tsv", show_col_types = FALSE) %>%
  kable(format = "html",
        col.names = c("Famille", "Espèces (miRBase)", "Clades présents", "Identité moyenne vs humain (%)"))
```

```{r n-species-plot, fig.width=7, fig.height=4}
read_tsv("../results/conservation_summary.tsv", show_col_types = FALSE) %>%
  mutate(famille = fct_reorder(famille, n_especes)) %>%
  ggplot(aes(x = famille, y = n_especes)) +
  geom_col(fill = "#D4A574") +
  coord_flip() +
  labs(x = NULL, y = "Nombre d'espèces avec orthologue annoté (miRBase)",
       title = "Étendue phylogénétique de la conservation par famille") +
  theme_minimal(base_size = 12)
```

*let-7a* et *miR-1* sont détectés jusque chez les nématodes et insectes (conservation
remontant à l'ancêtre commun des bilatériens, >600 millions d'années) ; *miR-208a/b* et
*miR-499a* sont restreints aux mammifères -- cohérent avec leur origine évolutive récente,
nichés dans des gènes de myosine cardiaque apparus avec la complexification du système
cardiovasculaire des vertébrés.

## Recommandation de modèle animal par miARN

```{r models}
read_tsv("../results/model_recommendations.tsv", show_col_types = FALSE) %>%
  kable(format = "html",
        col.names = c("Famille", "Modèles disponibles", "Modèle recommandé", "Identité (%)", "Alternatives"))
```

La souris est recommandée pour 4 des 6 familles (identité 100 % sur la séquence mature).
Pour *miR-1*, le nématode *C. elegans* et le poisson-zèbre sont à égalité parfaite
(100 %) -- un exemple frappant de conservation de séquence sur des centaines de millions
d'années d'évolution.

**Cas particulier : *miR-499a-5p*.** Aucun modèle de laboratoire standard (souris, rat,
poisson-zèbre, poulet) n'est annoté dans miRBase pour ce miARN, alors que le gène *MYH7B*
qui l'héberge existe bien chez la souris. Il s'agit très probablement d'une **lacune
d'annotation de miRBase** plutôt que d'une absence biologique réelle -- un point de
vigilance à ne pas confondre avec une conclusion de conservation (absence de preuve
n'est pas preuve d'absence).

## Détail : conservation de *miR-1-3p*

```{r mir1-table}
read_tsv("../results/conservation_miR-1-3p.tsv", show_col_types = FALSE) %>%
  arrange(desc(pct_identity_vs_human)) %>%
  slice_head(n = 15) %>%
  kable(format = "html",
        col.names = c("Code espèce", "Espèce", "Clade", "Identité vs humain (%)", "Positions comparées"))
```

Note méthodologique : *miR-1* existe en deux copies génomiques chez l'humain
(*MIR1-1*/*MIR1-2*) ; miRBase annote le produit mature sous un nom incluant le numéro de
locus (`hsa-miR-1-2-3p`) plutôt que le nom de famille simple. Ce cas a été détecté et
géré automatiquement par le pipeline (voir `scripts/00_extract_sequences.py`).

## Choix méthodologique : identité de séquence plutôt que dN/dS

Le plan initial envisageait un score de pression de sélection type dN/dS. Les microARN
matures étant des ARN **non codants**, la distinction substitutions synonymes/non-
synonymes ne s'applique pas à leur séquence. Le score retenu est l'**identité de
séquence par rapport à l'orthologue humain**, calculée sur l'alignement multiple MAFFT
(colonnes sans gap uniquement) -- la mesure standard et appropriée pour des séquences
non codantes courtes.

## Limites

- Séquences matures très courtes (20-23 nt) : chaque substitution représente 4-5 points
  de pourcentage d'identité, la mesure est donc grossière à cette échelle.
- L'absence d'un orthologue dans miRBase pour une espèce donnée peut refléter une lacune
  d'annotation plutôt qu'une absence biologique réelle (cas de *miR-499a-5p* chez la
  souris, voir ci-dessus).
- La classification taxonomique par grand clade (via NCBI Taxonomy) regroupe sous
  "Autre" des lignées non subdivisées plus finement (reptiles, invertébrés hors
  Insecta/Nematoda, tuniciers...) -- suffisant pour cette analyse mais pas une taxonomie
  complète.

## Reproductibilité

```bash
python3 scripts/00_extract_sequences.py
python3 scripts/01_fetch_taxonomy.py
python3 scripts/02_align_and_score.py
python3 scripts/03_propose_model.py
docker run --rm --user "$(id -u):$(id -g)" -v "$(pwd):/proj" -w /proj/scripts rocker/tidyverse:4.3.1 \
  Rscript -e "rmarkdown::render('04_report.Rmd')"
```
