---
title: "Conservation inter-espèces de microARN et choix de modèle animal"
subtitle: "myomiRs cardiaques/musculaires (miR-1, miR-133a, miR-208a/b, miR-499a) et let-7a"
author: "Romain KPAKOU"
date: "`r format(Sys.Date(), '%d %B %Y')`"
output:
  html_document:
    theme: flatly
    toc: true
    toc_float: true
---

```{r setup, include=FALSE}
knitr::opts_chunk$set(echo = FALSE, warning = FALSE, message = FALSE)
library(tidyverse)
library(knitr)
```

<style>
table { border-collapse: collapse; width: 100%; font-size: 13px; }
th, td { border: 1px solid #ddd; padding: 6px 10px; text-align: left; }
th { background-color: #2A2A2A; color: #F0EBE0; }
tr:nth-child(even) { background-color: #f7f5f2; }
</style>

## Contexte

Étude de la conservation inter-espèces d'un panel de microARN musculaires/cardiaques
("myomiRs") -- *miR-1*, *miR-133a*, *miR-208a*, *miR-208b*, *miR-499a* -- et de *let-7a*
comme référence de conservation profonde. Panel choisi pour sa cohérence avec les
projets précédents de cette série centrés sur la génomique cardiaque
(*MYH7* dans le panel CNV, RNA-seq cardiaque ENCODE) : *miR-208a* et *miR-208b* sont
respectivement nichés dans un intron des gènes *MYH6* et *MYH7*. Voir
[README](../README.md) et [PLAN.md](../PLAN.md) pour la méthodologie complète.

Pipeline entièrement automatisé et paramétré par liste de miARN
(`scripts/00_extract_sequences.py`) -- reproductible pour tout autre miARN présent dans
miRBase sans modification du code.

## Étendue de la conservation par famille

```{r summary}
read_tsv("../results/conservation_summary.tsv", show_col_types = FALSE) %>%
  kable(format = "html",
        col.names = c("Famille", "Espèces (miRBase)", "Clades présents",
                       "Identité globale moyenne (%)", "Identité seed moyenne (%)"))
```

La colonne "seed" (positions 2-8 de la séquence mature -- le segment le plus déterminant
pour la reconnaissance des ARNm cibles) est systématiquement **plus conservée** que la
séquence globale pour les 6 familles, cohérent avec une pression de sélection purificatrice
plus forte sur la seed que sur le reste de la séquence mature.

```{r n-species-plot, fig.width=7, fig.height=4}
read_tsv("../results/conservation_summary.tsv", show_col_types = FALSE) %>%
  mutate(famille = fct_reorder(famille, n_especes)) %>%
  ggplot(aes(x = famille, y = n_especes)) +
  geom_col(fill = "#D4A574") +
  coord_flip() +
  labs(x = NULL, y = "Nombre d'espèces avec orthologue annoté (miRBase)",
       title = "Étendue phylogénétique de la conservation par famille") +
  theme_minimal(base_size = 12)
```

*let-7a* et *miR-1* sont détectés jusque chez les nématodes et insectes (conservation
remontant à l'ancêtre commun des bilatériens, >600 millions d'années) ; *miR-208a/b* et
*miR-499a* sont restreints aux mammifères -- cohérent avec leur origine évolutive récente,
nichés dans des gènes de myosine cardiaque apparus avec la complexification du système
cardiovasculaire des vertébrés.

## Conservation de la seed region vs séquence globale

```{r seed-vs-global-plot, fig.width=7, fig.height=4}
read_tsv("../results/conservation_summary.tsv", show_col_types = FALSE) %>%
  select(famille, identite_moyenne, identite_seed_moyenne) %>%
  pivot_longer(-famille, names_to = "mesure", values_to = "identite") %>%
  mutate(mesure = recode(mesure, identite_moyenne = "Séquence globale", identite_seed_moyenne = "Seed (positions 2-8)")) %>%
  ggplot(aes(x = famille, y = identite, fill = mesure)) +
  geom_col(position = "dodge") +
  coord_cartesian(ylim = c(85, 100)) +
  scale_fill_manual(values = c("Séquence globale" = "#9e8966", "Seed (positions 2-8)" = "#4A7C7C")) +
  labs(x = NULL, y = "Identité moyenne vs humain (%)", fill = NULL,
       title = "La seed region est plus conservée que la séquence mature entière") +
  theme_minimal(base_size = 12) +
  theme(axis.text.x = element_text(angle = 20, hjust = 1))
```

## Recommandation de modèle animal par miARN

```{r models}
read_tsv("../results/model_recommendations.tsv", show_col_types = FALSE) %>%
  kable(format = "html",
        col.names = c("Famille", "Modèles disponibles", "Modèle recommandé", "Identité (%)", "Alternatives"))
```

La souris est recommandée pour 4 des 6 familles (identité 100 % sur la séquence mature).
Pour *miR-1*, le nématode *C. elegans* et le poisson-zèbre sont à égalité parfaite
(100 %) -- un exemple frappant de conservation de séquence sur des centaines de millions
d'années d'évolution.

**Cas particulier : *miR-499a-5p*.** Aucun modèle de laboratoire standard (souris, rat,
poisson-zèbre, poulet) n'est annoté dans miRBase pour ce miARN, alors que le gène *MYH7B*
qui l'héberge existe bien chez la souris. Il s'agit très probablement d'une **lacune
d'annotation de miRBase** plutôt que d'une absence biologique réelle -- un point de
vigilance à ne pas confondre avec une conclusion de conservation (absence de preuve
n'est pas preuve d'absence).

## Détail : conservation de *miR-1-3p*

```{r mir1-table}
read_tsv("../results/conservation_miR-1-3p.tsv", show_col_types = FALSE) %>%
  arrange(desc(pct_identity_vs_human)) %>%
  slice_head(n = 15) %>%
  select(species_code, species_full, clade, pct_identity_vs_human, pct_identity_seed_vs_human) %>%
  kable(format = "html",
        col.names = c("Code espèce", "Espèce", "Clade", "Identité globale (%)", "Identité seed (%)"))
```

Note méthodologique : *miR-1* existe en deux copies génomiques chez l'humain
(*MIR1-1*/*MIR1-2*) ; miRBase annote le produit mature sous un nom incluant le numéro de
locus (`hsa-miR-1-2-3p`) plutôt que le nom de famille simple. Ce cas a été détecté et
géré automatiquement par le pipeline (voir `scripts/00_extract_sequences.py`).

## Croisement avec l'orthologie Ensembl Compara

La conservation de séquence (ci-dessus) peut en principe refléter une similarité
fortuite plutôt qu'une vraie orthologie. Pour les 3 miARN à locus génomique humain
unique et non ambigu (*MIR208A*, *MIR208B*, *MIR499A* -- *miR-1*, *miR-133a* et *let-7a*
existant en plusieurs copies paralogues chez l'humain, un croisement à gène Ensembl
unique serait arbitraire pour ces trois-là), l'orthologie annotée par Ensembl Compara
confirme la conservation observée :

```{r compara}
compara_file <- "../results/compara_orthology_crosscheck.tsv"
if (file.exists(compara_file)) {
  read_tsv(compara_file, show_col_types = FALSE) %>%
    kable(format = "html",
          col.names = c("Famille", "Gène Ensembl", "Espèce cible", "Type d'homologie",
                         "Identité (niveau gène, %)", "Niveau taxonomique"))
}
```

*MIR208A* a un orthologue confirmé (`ortholog_one2one`) jusque chez le poisson-zèbre --
plus large que ce que suggérait l'extraction miRBase seule (aucune séquence mature
zebrafish n'y était annotée pour ce miARN), signe que les deux bases de données ne sont
pas parfaitement synchronisées. **Aucun orthologue Compara n'est trouvé pour *MIR499A*
chez la souris, le rat, le poulet ou le poisson-zèbre** -- ceci corrobore, de façon
indépendante, l'absence déjà constatée dans miRBase (voir section précédente), et
renforce l'hypothèse d'une réelle limite de détection plutôt que d'une simple lacune
isolée d'une seule base.

## Choix méthodologique : identité de séquence plutôt que dN/dS

Le plan initial envisageait un score de pression de sélection type dN/dS. Les microARN
matures étant des ARN **non codants**, la distinction substitutions synonymes/non-
synonymes ne s'applique pas à leur séquence. Le score retenu est l'**identité de
séquence par rapport à l'orthologue humain**, calculée sur l'alignement multiple MAFFT
(colonnes sans gap uniquement) -- la mesure standard et appropriée pour des séquences
non codantes courtes.

## Limites

- Séquences matures très courtes (20-23 nt) : chaque substitution représente 4-5 points
  de pourcentage d'identité, la mesure est donc grossière à cette échelle.
- L'absence d'un orthologue dans miRBase pour une espèce donnée peut refléter une lacune
  d'annotation plutôt qu'une absence biologique réelle (cas de *miR-499a-5p* chez la
  souris, voir ci-dessus).
- La classification taxonomique par grand clade (via NCBI Taxonomy) regroupe sous
  "Autre" des lignées non subdivisées plus finement (reptiles, invertébrés hors
  Insecta/Nematoda, tuniciers...) -- suffisant pour cette analyse mais pas une taxonomie
  complète.
- Le croisement Ensembl Compara ne couvre que 3 des 6 familles (locus génomique humain
  unique requis) et seulement 4 espèces cibles (souris, rat, poulet, poisson-zèbre) --
  pas une confirmation d'orthologie exhaustive sur l'ensemble du panel.

## Reproductibilité

```bash
./scripts/run_all.sh
```
